【裁判字號】    99,家上,5
【裁判日期】    990316
【裁判案由】    離婚
【裁判全文】
臺灣高等法院民事判決                   99年度家上字第5號
上  訴  人  乙○○
被 上訴 人  甲○○
上列當事人間請求離婚事件，上訴人對於中華民國98年11月24日
臺灣板橋地方法院98年度婚字第913號第一審判決提起上訴，本
院於99年3月2日言詞辯論終結，判決如下：
    主      文
上訴駁回。
第二審訴訟費用由上訴人負擔。
    事實及理由
一被上訴人起訴主張：伊於民國73年10月2日與上訴人結婚，其
  婚後收入不穩定，於78年10月18日購屋後幾無工作，且染賭博
  惡習致遭討賭金，伊需支付生活開銷、房貸，甚代其償還欠款
  而舉債度日，迄86年5月間出售名下建物後仍積欠新臺幣（下
  同）35萬元之債務。伊於86年7月間攜子蔡進明、女蕭佑娟北
  上租屋，上訴人獨居臺南，仍要求伊匯款供生活開銷及賭債，
  計206,000元，嗣其於87年6月至臺北與伊同住，惟惡習未改，
  仍向伊索款。上訴人常因無錢賭博而口出惡言，伊於97年2月
  與子女另行租屋。上訴人於97年10月離職後迄今無工作，仍向
  伊或伊妹周靜姬索款、借錢，伊於98年6月3日最後一次給付款
  項予上訴人時，明白告知無法再提供金錢，其又於同年月11日
  致電要錢未果，再於14日直接至伊工作之店鋪，要求伊於3日
  內支付150萬元，否則將會有打算，致伊心生恐懼。上訴人再
  於同年月16日、19日多次打電話予伊，要求伊出面解決此事，
  經伊拒絕後，上訴人稱將打擾伊父母、子女日後有什抱怨皆為
  伊所害，自己頂多去吃「嘸錢飯」，再預告或許在一、二個月
  或是一、二年不一定會對伊不利等。上訴人長期對家庭未盡義
  務，且語出恐嚇致伊心生畏懼又失去工作，伊不堪其長期精神
  、語言虐待，顯然兩造婚姻已生嚴重破綻，無法繼續維持，爰
  依民法第1052條第2項之規定，求為准被上訴人與上訴人離婚
  之判決。
  上訴人則以：伊婚後薪資、賣屋所得均遭被上訴人取走，伊未
  收訖其所寄款項。兩造原共同居住址之月租15,000元均為伊支
  付，被上訴人於97年離兩造共同居住址，兩造已一年餘未同住
  。兩造於78年間購屋，被上訴人於81-83年計向伊索款200餘萬
  元，85年間售屋得款350萬元，於86年與子女北上，伊於87年7
  月北上與被上訴人同住，被上訴人將伊銀行存款領至僅餘1、
  200元，自伊北上至91年間之款項均為被上訴人管理，伊每月
  僅取3千元，被上訴人積欠大筆款項者，均由伊支付，自伊北
  上十餘年，賺取之200餘萬元，均交予被上訴人，甫結婚初在
  臺南期間即在被上訴人身上花7百餘萬元。被上訴人於98年間
  開始拒絕伊之索款，並禁止伊騷擾其父母，伊僅至其上班處所
  稱「要離婚隨便妳，只要給我150萬元即可」，伊打電話予被
  上訴人，已知被上訴人錄音。伊玩六合彩只算明牌，伊僅向子
  要前購置之電腦及印表機費用32,000元，扣除被上訴人積欠蔡
  進明之17,000元，蔡進明應給付伊1萬餘元，其所為證言不實
  在。如被上訴人執意離婚，伊要求贍養費150萬元。伊未使用
  暴力，被上訴人不得請求離婚云云，資為抗辯。
二原審准被上訴人與上訴人離婚，上訴人提起上訴，聲明：
  (一)原判決廢棄。
  (二)被上訴人在第一審之訴駁回。
  被上訴人則聲明：上訴駁回。
三查兩造於73年10月2日結婚，現婚姻關係存續中之情，有兩造
  戶籍謄本在卷可參（原審卷第43、47頁），且為上訴人所不爭
  執，堪信為真。
四被上訴人主張前揭事實，提出郵政國內匯款執據30紙、錄音光
  碟暨其譯文等件為證（原審卷第6-20、49-63、32-42、83頁）
  。上訴人雖以前詞置辯，並提出其財政部台北市國稅局97年度
  綜合所得稅各類所得資料清單、財產歸屬資料清單，及臺灣板
  橋地方法院檢察署97年度偵字第21327號檢察官不起訴處分書
  等件為憑（原審卷第65-66頁）。經查：
  (一)兩造之子蔡進明於原審到場證稱：「兩造十年前搬到台北後
    ，他們關係就不和睦，父親已經是在做搭鷹架工作，到台北
    後就做保全工作，時間比較沒有配合，後來爸爸做保全常常
    會挑工作地點，因為保全會換工作地點，也有換過幾家保全
    公司，有時工作斷斷續續，工作不穩定，也有玩大樂透，算
    明牌，經濟上比較不穩定，玩到沒有錢就會跟我媽拿錢，我
    媽是兼職工作，家裡經濟上也沒有多餘的錢，爸爸沒有拿到
    錢就會生氣，亂發脾氣」等語（原審卷第29頁背面），上訴
    人雖否認蔡進明之證詞，然蔡進明為兩造之子，其與兩造皆
    為至親，當無任何偏頗，其所為證言自堪採信。另原審於98
    年11月9日當場播放被上訴人提出之錄音光碟，勘驗結果光
    碟內容與譯文第7頁倒數第4行起至第11頁（原審卷第38-42
    頁），且兩造均自認：「（是否兩造談話內容？）是」（原
    審卷第46頁）。觀諸譯文：「甲（甲○○，下同）：我就沒
    錢你要我說什麼？）。乙（乙○○，下同）妳如果真的要拖
    ，對妳是很不利我先告訴妳……甲：你都不去工作還一直跟
    我拿錢？乙：我不工作我是花到妳的錢是不是……我坦白跟
    妳講啦，妳就一百五十萬拿給我我就什麼事都算了啦……我
    最是吃『嘸錢飯』而已……不過拿個八千塊就要跟我說要離
    婚是什麼意思……妳現在是跟我住在一起是不是？我為什麼
    要養家啊？……」云云及其他談話之譯文，顯然被上訴人主
    張上訴人工作不穩定，常因向被上訴人索款與被上訴人發生
    爭執而出言不遜之事實，堪信為真實。
  (二)蔡進明另稱：「（兩造何時分開居住？）原本租賃在宜安路
    ，後來搬到成功路，於一年多前我跟媽媽及姐姐從成功路搬
    出去，爸爸還是住在成功路租屋處」、「（分開期間兩造有
    無互動？）彼此有通電話，但大部分還是為了錢，是爸爸跟
    媽媽要錢，我們只有給他電話號碼，但沒有給他住處地址」
    等語明確（原審卷第29頁背面、第30頁正面），上訴人亦陳
    述：「我與聲請人（被上訴人）已有一年多沒有住在一起」
    云云（原審卷第26頁），顯見被上訴人主張其自97年2月與
    子女搬離與上訴人合租之住所另行租屋後，兩造即處於分居
    狀態迄今，期間僅透過電話聯絡，未有互動之事實為實在。
  (三)以上，上訴人常因向被上訴人索取金錢而生爭吵，且兩造自
    97年2月起即處於分居狀態至今，期間亦無互動，僅於上訴
    人向被上訴人索款時有電話聯絡，上訴人尚揚言被上訴人如
    要離婚，只要給150萬元即可等情，顯然兩造婚姻有名無實
    ，已無夫妻情分可言，被上訴人主張兩造婚姻發生嚴重破綻
    ，難以繼續再維持，堪信為真。再按「有前項以外之重大事
    由，難以維持婚姻者，夫妻之一方得請求離婚」，民法第
    1052條第2項前段定有明文，其目的在使夫妻請求裁判離婚
    之事由較富彈性。又婚姻係以夫妻之共同生活為目的（民法
    第1001條規定），配偶應互相協力保持其共同生活之圓滿及
    幸福。查兩造婚姻發生嚴重破綻，婚姻關係實難以繼續維持
    等情，已如前述，而兩造於訴訟進行中，互相指摘責問，被
    上訴人堅稱要離婚，上訴人則稱：「原告（被上訴人）如要
    離婚，我要她付我贍養費一佰五十萬元」等語（原審卷第46
    頁背面），實難期兩造間共同協力維持圓滿之婚姻生活。本
    院認兩造間感情因已嚴重破壞，難再為共同生活，其相互協
    力保持夫妻共同生活之圓滿、安全及幸福之基礎既不復存在
    ，兩造間婚姻所生之破綻亦無回復之希望，其情形已構成難
    以維持婚姻之重大事由，有如上述，依婚姻乃兩性結合組織
    家庭，共同生活為目的，兩造間因上訴人上開之事由，不僅
    就上訴人主觀婚姻維持之意願薄弱，夫妻關係就該兩造客觀
    上應存之基本生活及相互扶持、誠摯相愛之對待義務，早已
    創傷殆盡，客觀上亦已因上情而足以破壞該婚姻共同生活而
    達於難以繼續維持婚姻之重大事由，從而衡以該事由之發生
    、擴大、終致無可回復係基於上訴人一方所致，揆諸上開規
    定，被上訴人據以訴請判決離婚，於法有據，應予准許。
五綜上所述，被上訴人依民法第1052條第2項之規定請求判決離
  婚，應予准許。原審為上訴人敗訴之判決，核無不合。上訴意
  旨指摘原判決不當，求予廢棄改判，為無理由，應予駁回。
六被上訴人非以上訴人實施暴力而請求離婚（民法第1052條第1
  項第3款參照），上訴人否認實施暴力云云，本院無庸就此為
  任何調查；另本件因事證已臻明確，兩造其餘攻擊、防禦方法
  及所為之立證，經審酌後認與判決之結果不生若何影響，無庸
  再逐一予以論列，合併敘明。
據上論結，本件上訴為無理由，依民事訴訟法第449條第1項、第
78條判決如主文。
中    華    民    國    99    年    3     月    16    日
                    民事第十四庭
                        審判長法  官  林金村
                              法  官  王麗莉
                              法  官  湯美玉
正本係照原本作成。
如不服本判決，應於收受送達後20日內向本院提出上訴書狀，其
未表明上訴理由者，應於提出上訴後20日內向本院補提理由書狀
（均須按他造當事人之人數附繕本）上訴時應提出委任律師或具
有律師資格之人之委任狀；委任有律師資格者，另應附具律師資
格證書及釋明委任人與受任人有民事訴訟法第466條之1第1項但
書或第2項（詳附註）所定關係之釋明文書影本。
中    華    民    國    99    年    3     月    16    日
                              書記官  蕭進忠
附註：
民事訴訟法第466條之1（第1項、第2項）：
對於第二審判決上訴，上訴人應委任律師為訴訟代理人。但上訴
人或其他法定代理人具有律師資格者，不在此限。
上訴人之配偶、三親等內之血親、二親等內之姻親，或上訴人為
法人、中央或地方機關時，其所屬專任人員具有律師資格並經法
院認為適當者，亦得為第三審訴訟代理人。

司法院資訊處製作；財團法人民間司法改革基金會備份。
